臺灣臺中地方法院刑事裁定
111年度聲字第1789號
聲  請  人  葉志碧
即  被  告          


上列聲明異議人即被告因犯公共危險案件，對於臺灣臺中地方檢
察署檢察官中華民國一一一年五月二十五日所為執行之指揮（一
一一年度執維字第五三三六號）聲明異議，本院裁定如下：
    主      文
臺灣臺中地方檢察署檢察官於中華民國一一一年五月二十五日就
一一一年度執字第五三三六號執行案件所為不准易科罰金之指揮
撤銷之。
    理      由
一、聲明異議意旨略以：受刑人即被告葉志碧因公共危險案件，
　　經本院111年度中交簡字第286號判決判處應執行有期徒刑4 
    月，如易科罰金，以新臺幣1000元折算1 日確定，其遵期到
    案執行時向臺灣臺中地方檢察署(下稱臺中地檢署)檢察官聲
    請易科罰金，惟遭檢察官駁回。然受刑人為低收入戶，母親
    年邁多病，需其照顧，如聲明異議人入監服刑，恐有無法維
    持生活現狀、家中經濟可能陷於困頓，乃聲請准予易科罰金
    等語。
二、按受刑人或其法定代理人或配偶，以檢察官執行之指揮為不
    當者，得向諭知該裁判之法院聲明異議；法院應就疑義或異
    議之聲明裁定之，刑事訴訟法第484 條、第486 條分別定有
    明文。另按犯最重本刑為5 年以下有期徒刑以下之刑之罪，
    而受6 月以下有期徒刑或拘役之宣告者，得以新臺幣1000 
    元、2000元或3000元折算一日，易科罰金。但易科罰金，難
    收矯正之效或難以維持法秩序者，不在此限，刑法第41條第
    1 項亦有明文。是以，刑法第41條第1 項有關宣告有期徒刑
    、拘役應否准許易科罰金執行之換刑處分，依刑事訴訟法第
    457 條規定固由檢察官指揮之，屬於檢察官指揮執行時得自
    由裁量之事項。然刑法第41條第1 項但書所謂之「難收矯正
    之效」、「難以維持法秩序」等，均屬不確定法律概念，此
    乃係立法者賦予執行檢察官得以依具體個案，考量犯罪特性
    、情節及受刑人個人之相關主、客觀條件，據以審酌受刑人
    如不接受有期徒刑或拘役之執行，是否難達科刑之目的、收
    矯正之成效或維持法秩序等，以作為其裁量是否准予易科罰
    金之憑據。則易科罰金之易刑處分，其應否准許，自應依刑
    事訴訟法第457 條規定，由檢察官就是否准予受刑人易科罰
    金，有無「確因不執行所宣告之刑，難收矯正之效，或難以
    維持法秩序」等情況查明認定並妥為考量後，始為適法之執
    行指揮。另第41條第1 項但書部分之適用，既為該條之例外
    規定，基於例外從嚴之法則，執行檢察官對於易科罰金准否
    之執行指揮，原則上均應依法按原刑事判決意旨予以准許，
    僅於例外認為符合上揭刑法第41條第1 項但書之情形時，始
    得以具體事證作為個案考量之基準，並說明其依據之理由，
    例如受刑人的犯罪情節、犯後態度、前科紀錄、保護法益、
    判決時法官之認定及判斷等因素認定不執行宣告刑難以收預
    防、矯正之效果而不准易科罰金，用以確保公權力行使之透
    明、可受公評，並防止裁量之恣意。
三、經查：
  ㈠受刑人因公共危險案件，經本院111 年度中交簡字第286 號
    判決（下稱本案）判處應執行有期徒刑4 月，如易科罰金，
    以新臺幣1000元折算1 日確定。而本案於臺中地檢署檢察官
    通知受刑人到案執行時，受刑人聲請准予易科罰金，檢察官
    審酌受刑人3犯酒後駕車之公共危險，若為發監執行難以收
    矯正之效，或難以維持法秩序，因而依刑法第41條第1 項但
    書規定，以命令不准受刑人易科罰金等情，業經本院調閱該
    署111 年度執字第5336 號刑事執行卷宗確認無訛，並有臺
    灣高等法院被告前案紀錄表1份在卷可參。
  ㈡惟按為免各地方檢察署就酒駕再犯之發監標準寬嚴不一，衍
    生違反公平原則之疑慮，由臺灣高等檢察署研議統一酒駕再
    犯發監之標準如下：「被告5年內三犯刑法第185條之3第1項
    之罪者，原則上即不准予易科罰金，但有下列情形之一者，
    執行檢察官得斟酌個案情況考量是否准予易科罰金：1.被告
    係單純食用含有酒精之食物（如：薑母鴨、麻油雞、燒酒雞
    ），而無飲酒之行為。2.吐氣酒精濃度低於0.55mg/l，且未
    發生交通事故或異常駕駛行為。3.本案犯罪時間距離前次違
    反刑法第185條之3第1項之罪之犯罪時間已逾3年。4.有事實
    足認被告已因本案開始接受酒癮戒癮治療。5.有其他事由足
    認易科罰金已可收矯正之效或維持法秩序者。且上開研議事
    項報請法務部准予備查後，即通函臺灣高等檢察署及各地方
    檢察署作為是否對於酒駕再犯案件准予易科罰金之標準。」
    ，復參以刑法第41條之修法趨勢，堪認倘受刑人並非5年內3
    犯不能安全駕駛之罪，又未有其他具體事由，就易科罰金之
    審查實不應過於嚴苛。另上開研議結果雖非固定不變之準則
    ，仍可依個案情形為適當之判斷，但若要為與研議結果不同
    之結論，自應盡到更加嚴謹之說理義務，始能謂無明顯裁量
    瑕疵，應屬當然。
  ㈢查本案受刑人之犯罪時間為111年2月5日，其前二次酒後駕車
    之時間分別係93年1月16日、103年3月10日等節，有臺中地
    檢署93年度偵字第2381號緩起訴處分書、103年度偵字第886
    6號聲請簡易判決處刑書及本案判決書各1份附卷可查，已與
    臺灣高等檢察署研議結果所指「受刑人5年內3犯刑法第185
    條之3第1項之罪者，原則上不准予易科罰金」之情形迥不相
    符，即依研議結果本案並非原則上不准予易科罰金之情形。
    況本案受刑人吐氣所含酒精濃度為每公升0.40毫克，且未肇
    事即為警查獲乙節，亦經本案判決書闡述甚詳。是本案執行
    檢察官僅以受刑人3犯酒後駕車公共危險案即認有難以收矯
    正之效，或難以維持法秩序，實難認已斟酌受刑人各該案件
    具體狀況，失之過苛，且所持理由並未具體說明其未採取上
    開研議結果之理由，亦難謂已盡說理義務而無裁量權行使之
    瑕疵。從而，檢察官不准受刑人易科罰金之執行指揮處分，
    既有上開可議之處，受刑人之聲明異議為有理由，自應由本
    院撤銷臺灣臺中地方檢察署檢察官111年執法字第5336號否
    准易科罰金之執行指揮處分。
四、依刑事訴訟法第486條，裁定如主文。
中　　華　　民　　國　　111 　年　　7 　　月　　4 　　日
                  刑事第十九庭  法  官  林雷安
上正本證明與原本無異。
如不服本裁定，應於送達後五日內，向本院提出抗告狀。
                                書記官  黃英寬
中　　華　　民　　國　　111 　年　　7 　　月　　4 　　日